臺灣南投地方法院民事簡易判決
111年度埔簡字第92號
原      告  摩根聯邦資產管理股份有限公司



法定代理人  李文明  
被      告  潘阿蘭（原名：王潘阿蘭）    

            潘文武  
            潘文賢  
            潘信樺  
            潘秋欽  
上列當事人間撤銷遺產分割登記等事件，本院不經言詞辯論，判
決如下：
    主  文
原告之訴駁回。
訴訟費用由原告負擔。
    理  由
一、原告主張：被告潘阿蘭積欠訴外人聯邦商業銀行股份有限公
    司（下稱聯邦銀行）新臺幣（下同）14萬7,687元借款本金
    及利息（下稱系爭債權）之債務未清償，並取得本院94年度
    執字第8296號債權憑證（下稱系爭債權憑證），嗣聯邦銀行
    將系爭債權讓與原告，是原告已合法取得系爭債權。又被繼
    承人潘清山於民國104年5月19日死亡而遺有如附表所示遺產
    （下稱系爭遺產），而繼承人即被告均未辦理拋棄繼承，是
    系爭遺產應均由被告所繼承。惟被告潘阿蘭因積欠上開款項
    未清償，恐遭原告追索，竟與被告潘文武、潘文賢、潘信樺
    、潘秋欽為遺產分割協議，合意由被告潘文武、潘文賢就系
    爭遺產為繼承登記，該無償移轉予被告潘文武、潘文賢之行
    為，致被告告潘阿蘭名下無任何財產，顯有侵害原告之債權
    ，爰依民法第244條第1項、第4項之規定，提起本件訴訟等
    語。並聲明：㈠被告就系爭遺產於100年5月21日所為之遺產
    分割協議債權行為，及106年8月1日所為之遺產分割登記物
    權行為應予撤銷。㈡被告陳范月臺、陳錦酆於106年8月1日就
    系爭遺產所為之分割繼承登記予以塗銷。
二、原告之訴，有下列各款情形之一者，法院得不經言詞辯論，
    逕以判決駁回之。但其情形可以補正者，審判長應定期間先
    命補正：一、當事人不適格或欠缺權利保護必要。二、依其
    所訴之事實，在法律上顯無理由（民事訴訟法第249條第2項
    ）。而所謂原告之訴，依其所訴之事實，在法律上顯無理由
    者，係指依原告於訴狀內記載之事實觀之，在法律上顯然不
    能獲得勝訴之判決者而言（最高法院62年台上字第845號判
    例參照）。債權人依民法第244條行使其撤銷權，如僅請求
    撤銷債務人之行為，則應以行為當事人為被告，即其行為為
    單獨行為時，應以債務人為被告，其行為為雙方行為時，應
    以債務人及其相對人為被告，故其行為當事人有數人時，必
    須一同被訴，否則應認其當事人之適格有欠缺（最高法院28
    年渝上字第978號判例、91年度台上字第1725號判決意旨參
    照）。當事人之適格為權利保護要件之一，如有當事人不適
    格之情事，即欠缺權利保護要件，法院即不得對之為實體之
    裁判，且關於當事人適格與否，為法院應依職權調查之事項
    ，無論訴訟進行至如何之程度，應依職權隨時調查之。
三、民法第1164條所定之遺產分割，係以遺產為一體，整個的為
    分割，而非以遺產中各個財產之分割為對象，亦即遺產分割
    之目的在遺產公同共有關係全部之廢止，而非各個財產公同
    共有關係之消滅。原告既依民法第1164條規定訴請分割遺產
    ，除非依民法第828條、第829條規定，經全體公同共有人同
    意，僅就特定財產為分割，否則依法應以全部遺產為分割對
    象，不得以遺產中之各個財產為分割對象（最高法院88年度
    台上字第2837號、87年度台上字第1482號判決要旨參照）。
    本於相同法理，倘全體繼承人以單一協議，就被繼承人之全
    部遺產整體分割後，該分割遺產之協議即存在於被繼承人之
    遺產整體，並非僅就某個別遺產協議分割，故繼承人之債權
    人行使撤銷權時，亦應整體為之，不得以全部遺產中某個別
    之遺產分配有害及債權，僅就該個別遺產之分配訴請法院撤
    銷。又如繼承人僅就遺產部分為協議分割，於繼承人之債權
    人行使撤銷權時，亦應以該協議分割遺產之全部為撤銷權之
    行使，不得僅以「協議分割之遺產」中之部分標的為撤銷客
    體。
四、本件潘清山之繼承人為被告潘阿蘭、潘文武、潘文賢、潘信
    樺、潘秋欽、訴外人潘美玲、鐘婉婷、鐘世豪等8人，且遺
    產分割協議為上開人等共同簽訂等情，有南投縣埔里地政事
    務所111年6月21日埔地一字第1110006117號函所附遺產分割
    登記相關資料、財政部中區國稅局埔里稽徵所111年6月17日
    中區國稅埔里營所字第1112702203號函所附遺產相關資料為
    證（本院卷第87-180、181-頁）。依上開說明，原告如請求
    撤銷繼承人間所為之遺產分割協議，自應以遺產分割協議全
    體當事人為被告，當事人適格始無欠缺，且潘清山之遺產除
    如系爭遺產外，尚有其餘不動產，本院於調得上開遺產、繼
    承登記資料後，業已裁定通知原告應於文到10日內，向本院
    聲請閱卷，並依上開資料更正當事人，及確認欲主張撤銷遺
    產分割登記之標的範圍並更正聲明，該裁定於111年7月12日
    合法送達原告，有本院送達證書可憑。原告雖於111年8月15
    日補正及追加潘文武、潘文賢、潘信樺、潘秋欽為被告，然
    仍未列遺產分割協議全體當事人為被告，且未以潘清山之全
    部遺產為撤銷對象，是原告既未以全體繼承人為被告、全部
    遺產為撤銷標的而提起本件訴訟，其當事人之適格顯然有欠
    缺及在法律上顯無理由，依民事訴訟法第249條第2項規定，
    爰不經言詞辯論，逕以判決駁回之。
五、依民事訴訟法第436條第2項、第249條第2項、第78條，判決
    如主文。
中　　華　　民　　國　　111 　年　　8 　　月　　19　　日
                  埔里簡易庭  法  官  鄭煜霖
附表：
編號 種類            遺  產  項  目  權利範圍  01 建物 南投縣○○鄉○○段00○號（門牌號碼：南投縣○○鄉○○路0○0號）    1/1 
以上為正本係照原本作成。
如不服本裁定應於送達後10日內向本院提出抗告狀，並繳納抗告
費新臺幣1000元。
中　　華　　民　　國　　111 　年　　8 　　月　　19　　日
      　　　　　　　　　　　　書記官 藍建文